【裁判字號】    97,聲,2675
【裁判日期】    971224
【裁判案由】    聲請裁定沒收違禁物
【裁判全文】
臺灣彰化地方法院刑事裁定              97年度聲字第2675號
聲  請  人  臺灣彰化地方法院檢察署檢察官
被      告  甲○○
上列聲請人因被告犯賭博案件（94年度速偵字第668 號），聲請
單獨宣告沒收（97年度執聲沒字第417 號），本院裁定如下：
    主  文
扣案之傳真機壹台及六合彩簽單貳張，均沒收。
    理  由
一、按被告所犯為死刑、無期徒刑或最輕本刑3 年以上有期徒刑
    以外之罪，檢察官參酌刑法第57條所列事項及公共利益之維
    護，認以緩起訴為適當者，得定1 年以上3 年以下之緩起訴
    期間為緩起訴處分，其期間自緩起訴處分確定之日起算；檢
    察官依刑事訴訟法第253 條或第253 條之1 為不起訴或緩起
    訴之處分者，對供犯罪所用、供犯罪預備或因犯罪所得之物
    ，以屬於被告者為限，得單獨聲請法院宣告沒收，刑事訴訟
    法第253 條之1 第1 項、第259 條之1 分別定有明文。另按
    犯刑法第266 第1 項之賭博罪，當場賭博之器具與在賭檯或
    兌換籌碼處之財物，不問屬於犯人與否，沒收之；違禁物或
    專科沒收之物得單獨宣告沒收，刑法第266 條第2 項、第40
    條第2 項分別定有明文。又沒收屬於從刑之一種，原則上非
    有主刑之存在不得單獨為之；而刑法第40條第2 項關於「違
    禁物或專科沒收之物」，得單獨宣告沒收之規定，則為上述
    沒收從刑須依附於主刑存在原則之例外規定。另按修正刑法
    第40條於95年7 月1 日生效施行，該條修正前原規定「沒收
    ，於裁判時併宣告之。但違禁物得單獨宣告沒收。」，修正
    後則規定為「沒收，除有特別規定者外，於裁判時併宣告之
    。違禁物或專科沒收之物得單獨宣告沒收。」，除將原規定
    於但書之單獨宣告沒收移置第2 項外，並增列「專科沒收之
    物」亦得單獨宣告沒收之規定。另按刑罰法令關於沒收之規
    定，有採職權沒收主義與義務沒收主義。職權沒收，指法院
    就屬於被告所有，並供犯罪所用或因犯罪所得之物，仍得本
    於職權為斟酌沒收與否之宣告，例如刑法第38條第1 項第2
    款、第3 款、第3 項前段等屬之。義務沒收，又可分為絕對
    義務沒收與相對義務沒收二者。前者指凡法條規定「不問屬
    於犯人與否，沒收之。」者屬之，法院就此等之物，無審酌
    餘地，除已證明毀滅外，不問屬於犯人與否或有無查扣，均
    應沒收之，例如刑法第200 條、第205 條、第209 條、第21
    9 條、第266 條第2 項、毒品危害防制條例第18條第1 項前
    段等屬之；後者，供犯罪所用或因犯罪所得，且以屬於被告
    所有者為限，始應予以沒收，例如毒品危害防制條例第19條
    第1 項前段、修正前著作權法（87年1 月21日修正公布前之
    著作權法）第98條是（最高法院89年度臺上字第5605號判決
    要旨參照）。
二、聲請意旨以：臺灣彰化地方法院檢察署94年度速偵字第668
    號被告甲○○賭博案件，業經檢察官為緩起訴處分確定，扣
    案傳真機1 臺、六合彩簽單2 張，均為被告所有且供犯罪所
    用之物，爰依法聲請單獨宣告沒收等語。
三、經查：
  (一)被告甲○○自民國94年5 月17日起，在彰化縣二水鄉○○路
    ○ 段419 之5 號住處之公共得出入之場所，經營俗稱「六合
    彩」賭局，連續以該處為賭博場所，供不特定之人簽選號碼
    賭博財物。賭博方式係以核對每星期2 、4 當期之香港六合
    彩開獎之6 組號碼所組合之數字為準，分「2 星」、「3 星
    」、「4 星」、「特別號」等4 種賭博簽單，多次聚集不特
    定多數人簽選下注，賭博財物，簽賭每支新臺幣（下同）75
    至85元不等，凡賭客簽中，視其簽中者為「2 星」、「3 星
    」、「4 星」、「特別號」，每支（以100 元計算）可得57
    倍、570 倍、7500倍、35倍不等之彩金，如未簽中者，則所
    繳之賭資即歸被告所有，從中營利，其係犯刑法第266 條第
    1 項普通賭博罪、刑法第268 條前、後段之意圖營利提供賭
    博場所及聚眾賭博罪，業經臺灣彰化地方法院檢察署檢察官
    於94年8 月23日以94年度速偵字第668 號緩起訴處分並定2
    年之緩起訴期間，且經臺灣高等法院臺中分院檢察署於94年
    9 月21日以94年度上職議字第4262號處分書駁回檢察官職權
    再議之處分而確定，而被告所受前開緩起訴處分，亦未經撤
    銷，業經本院核閱前開各卷宗屬實。
  (二)扣案之傳真機1 臺為被告所有，且供犯罪所用之物，業據被
    告分別於警詢及偵訊中自承在卷可據。揆諸前開規定，檢察
    官所提前開聲請，核與刑事訴訟法第259 條之1 之規定並無
    不合，應予准許。
  (三)至扣案之六合彩簽單2 張，則係被告賭博時當場所用之工具
    ，而刑法第266 條第2 項規定：當場賭博之器具，不問屬於
    犯人與否，沒收之。依前開說明，應認聲請人之聲請為有理
    由，爰刑法第40條第2 項之規定，裁定如主文。至聲請意旨
    雖另爰依刑事訴訟法第259 條之1 規定作為聲請單獨宣告沒
    收之理由，然查本件扣案六合彩簽單2 張情形與刑事訴訟法
    第259 條之1 之情形尚屬有間，聲請意旨此部分顯係誤引，
    附此敘明。
據上論結，應依刑事訴訟法第220 條、第259 條之1 、刑法第40
條第2 項之規定，裁定如主文。
中    華    民    國    97    年    12    月    24    日
                  刑事第八庭      法  官  唐中興
以上正本證明與原本無異。
如不服本裁定，應於裁定送達後5日內向本院提出抗告狀 (須附
繕本 )。
中    華    民    國    97    年    12    月    25    日
                                  書記官  吳政


司法院資訊處製作；財團法人民間司法改革基金會備份。
